臺灣高雄地方法院民事判決　　　　　　　　　　　　　九十一年度簡上字第三四號
　　上　訴　人　乙○○
　　法定代理人　甲○○
右當事人間請求返還擔保金事件，上訴人對於中華民國九十年十二月十四日本院高雄
簡易庭九十年度雄簡字第二四九九號第一審判決提起上訴，本院判決如左：
    主  　　文
上訴駁回。
第二審訴訟費用由上訴人負擔。
    事實及理由
一、上訴人起訴主張：上訴人於民國八十八年十二月十三日為投標被上訴人所公告標
    售坐落高雄市○○區○○段三五四號抵費地（以下簡稱系爭抵費地），乃依被上
    訴人指示，交付以被上訴人為受款人，付款人高雄銀行，發票日同上述日期，面
    額新台幣（以下同）三十五萬二千元，劃記平行線之支票乙紙，充為應繳付之保
    證金，嗣同年十二月十六日開標結果，由上訴人得標，准予承購在案。惟開標後
    ，上訴人始發現系爭抵費地係「死地」，即除臨文萊路面部分外，餘三面均為週
    鄰之大樓包圍，而非上訴人投標當時所認知之空地。蓋系爭抵費地於上訴人投標
    前，因鄰地正建築施工中，遭搭以鷹架、鋼板、紗窗等圍離完全包圍占用，堆放
    架滿各式建材，而被上訴人又未在當地樹立標示，復未於標售公告內註記使用現
    況，外觀上無從使人知悉內部有待標售之抵費地。準上，上訴人自得依法撤銷錯
    誤之意思表示，並請求返還保證金及法定遲延利息。而上訴人於開標數日內，發
    現錯購「死地」，即由高雄市政府秘書處第二科科長黃進雄陪同，當面以口頭向
    承辦人員陳火山、張平和表示撤銷之意，隨即又向被上訴人副處長謝福來再申前
    意，惟仍未獲同意退還保證金，是上訴人撤銷權之行使，未逾一年除斥期間。為
    此，請求判決：(1)原判決廢棄(2)被上訴人應給付上訴人三十萬二千元及自八十八
    年十二月十四日起至清償日止，按年息百分之五計算之利息(2)第一、二審訴訟費
    用由被上訴人負擔等語。
二、被上訴人則辯以：
（一）被上訴人於八十八年十一月十六日為標售抵費地所為之公告內訂有引導實地參
      觀日期，投標人倘無法確認實地位置，即應循公告事項，由被上訴人派員引導
      實地參觀，況上訴人亦任職高雄市政府秘書處，對高雄市政府作業程序至為明
      瞭，其不參與被上訴人引導之實地參觀，而自行前勘查，致誤認投標標的物，
      純屬其個人疏失，非可歸責於被上人；又第三人占用系爭抵費地，僅被上訴人
      於決標後負有排除第三人非法占用，將無瑕疵抵費地交予上訴人之義務，與買
      賣之意思表示有無錯誤，係屬二事。綜上，上訴人意思表示之錯誤，係因其自
      己之過失所致，依法並無行使撤銷權之餘地。
（二）上訴人最早主張行使撤銷權之陳情書為九十年四月十八日，已逾一年除斥期間
      ，除斥權即行消滅，不得行使。
（三）被上訴人於八十八年十一月十六日公告標售高市第二十五、二十九、三十一、
      三十六、三十七、四十六期重劃區區徵收高坪第一期標售地，上訴
      人於八十八年十二月十六日投標第二十九期重劃區之系爭抵費地，以四百六十
      萬八千零一元得標。依高雄市政府地政處標售抵費地及標售地投標須知第十條
      規定，上訴人應自得標日起三十日內繳納百分之三十之價款為定金，其餘百分
      之七十之價款，應於得標次日起六個月內繳清，如經通知繳款，不按期繳納者
      ，依同須知第八條第一款規定，上訴人所繳保證金由被上訴人沒收。被上訴人
      業於八十八年十二月二十九日以高市地政發字第一五五九一號函檢送承購價款
      之定金繳納通知單一式六聯予上訴人，並限期於八十九年一月十五日以前繳納
      一百零三萬二千元定金，惟上訴人逾期並未繳納，被上訴人再於八十九年二月
      二十五日以高市地政發字第二一二八號函通知上訴人，依上述須知第八條第一
      款規定沒收其保證金三十五萬二千元繳庫。
　　並求為判決：(1)駁回上訴人之上訴(2)上訴費用由上訴人負擔等語。
三、兩造不爭之事實：
（一）上訴人於八十八年十二月十六日投標系爭抵費地，以上開支票充為應繳之保證
      金，嗣以四百六十萬八千零一元得標。依高雄市政府地政處標售抵費地及標售
      地投標須知第十條規定，上訴人應自得標日起三十日內繳納百分之三十之價款
      為定金，其餘百分之七十之價款，應於得標次日起六個月內繳清，如經通知繳
      款，不按期繳納者，依同須知第八條第一款規定，上訴人所繳保證金由被上訴
      人沒收。被上訴人已於八十八年十二月二十九日發函檢送承購價款之定金繳納
      通知單一式六聯予上訴人，並限期於八十九年一月十五日以前繳納一百零三萬
      二千元定金，惟上訴人逾期並未繳納，被上訴人再於八十九年二月二十五日發
      函通知上訴人，依上述須知第八條第一款規定沒收其保證金三十五萬二千元繳
      庫。上訴人於九十年四月十八日提出陳情書。
（二）被上訴人於八十八年十一月十六日八八高市地政發字第一三八六七號公告訂有
      實地參觀系爭抵費地日期，並依期派員引導參觀。
四、本件所應審究者，在於：（一）上訴人行使撤銷權有無逾越除斥期間？（二）上
    開意思表示是否因上訴人行使撤銷權而消滅？
（一）按意思表示錯誤或不知情之撤銷權，自意思表示後，經過一年而消滅，民法第
      九十條定有明文。經查，上訴人係於八十八年十二月十六日以四百六十萬八千
      零一元投標購買系爭抵費地，並以該價額得標乙節，為兩造所不爭。又上訴人
      主張其於開標後數日，即曾以口頭向被上訴人表示撤銷上開意思表示之事實，
      業據證人即陪同上訴人為撤銷表示之高雄市政府秘書處員工黃進雄於原審結證
      稱：「他標購以後... 我陪他去找地政處承辦人員反應標購時，因認知有錯誤
      ，希望不要買，並退已繳之保證金，（找承辦人員張平和時，是如何向他表示
      的？）既然造成誤判，是否可以撤銷不要買了」（見原審九十年九月二十六日
      言詞辯論筆錄），又證人即被上訴人之副處長謝福來亦於原審證述：「（黃進
      雄協同原告找你協調之情形為何？）... 確實時間我不清楚，他們二人曾到我
      辦公室向我表示標購標錯了，他們問我如何處理，我只告訴他們沒有這種前例
      ，結果他們說他們不要這塊土地... 」等語（同上言詞辯論筆錄），互核上開
      兩證人所言大致相符，堪認上訴人確係於開標後不久曾以言詞為撤銷之意思表
      示，又證人謝福來陳稱：「開標是我主持的... 」（同上言詞辯論筆錄），足
      認其係受任處理系爭抵費地之標賣事務，關於該標賣事務，自有代被上訴人受
      意思表示之權限，綜上，上訴人主張其行使撤銷權並未逾越一年之除斥期間，
      堪予採信。至上訴人於九十年四月十八日始提出陳情書乙節，為兩造所不爭，
      惟意思表示之撤銷非要式行為，上訴人於開標後數日以言詞為之，並無不可，
      且其以口頭為撤銷表示之前揭時點，係早在提出陳情事書之前，該陳情書至多
      係就其已為之撤銷表示予以補強，無礙於其撤銷表示是否逾越除斥期間之判斷
      ，附此敘明。
（二）次按，意思表示之內容有錯誤，或表意人若知其情事即不為意思表示者，表意
      人得將其意思表示撤銷之，但以其錯誤或不知事情，非由表意人自己之過失為
      限，民法第八十八條第一項定有明文。經查，上訴人既欲標購系爭抵費地，自
      應注意申請、蒐集相關地籍圖說，以確認、勘測買賣標的，以決定應買與否，
      而依現行之地政行政，一般人民取得上開土地登記資料，並無障礙，被上訴人
      又提供實地引導參觀之機會，次數多達五梯次，此有上開公告可按，且為兩造
      所不爭，以上訴人係成年人，又為高雄市政府秘書處之員工，依其智識能力，
      並無不能注意情事，竟疏未注意，不妥為申請、蒐集相關地籍資料，又不參加
      現場引導參觀，致誤認他筆土地為系爭抵費地，而投標應買，其錯誤、不知情
      事，顯係出於自己之過失，依上述法條，自不得將撤銷其應買之意思表示，申
      言之，上訴人縱曾為上述撤銷之意思表示，惟其先前所為應買之意思表示，並
      不因而失效。上訴人又主張：系爭抵費地於上訴人投標前，遭其旁建築工地架
      設鷹架、鋼板、紗窗等，堆置各式建材，而包圍占用，被上訴人又未在當地樹
      立標示或於標售公告內註記，上訴人因而認知錯誤云云。惟上訴人與被上訴人
      就系爭抵費地，係立於應買人與出賣人之地位，被上訴人僅在兩造成立買賣契
      約後，負有移轉無瑕疵標的物予上訴人之責任，至成立買賣契約前，縱被上訴
      人有任令他人占用系爭抵費地之情，上訴人亦無請求被上訴人為任何作為之法
      律基礎；又被上訴人既提供實地引導參觀之機會，已足使不特定之應買人明瞭
      土地使用現狀，縱未於標售公告註明，或於現場樹立標示，亦無礙於該行政程
      序之正當性；又況退步而言，即便認被上訴人任令他人占用系爭抵費地，係屬
      過失，揆諸上開法條，錯誤、不知情之意思表示得否撤銷，係以表意人有無過
      失為要件，相對人有無過失，在所不問，是上訴人亦不得據而為任何請求。縱
      上，上訴人應買之意思表示，並不因上訴人撤銷之表示而失效，上訴人主張其
      應買之意思表示業已消滅，要無可取。
五、綜上所述，上訴人為撤銷意思表示之時點固未逾越除斥期間，惟其所為上開錯誤
    或不知情之意思表示，係出於自己之過失，依法上開應買之意思表示不得撤銷，
    故上訴人雖曾為撤銷之表示，上開應買之意思表示，亦不因而失效。乃上開應買
    之意思表示既未失效，兩造間即成立買賣契約，上訴人未依限繳交價金，被上訴
    人依上述標售抵費地及標售地投標須知第八條、第十條之規定，沒收上訴人繳納
    之保證金，即無不合。從而，上訴人請求被上訴人返還保證金三十五萬二千元，
    及自八十八年十二月十四日起至清償日止按年息百分之五計算之利息，洵屬無據
    ，應予駁回。原審為上訴人敗訴之判決，並無違誤，上訴人仍執上詞指摘原判決
    違法，求予廢棄，即無理由，應予駁回。
六、結論：本件上訴為無理由，依民事訴訟法第四百三十六條之一第三項、第四百四
    十九條第一項、第七十八條，判決如主文。
中　　　華　　　民　　　國　　九十一　　年　　四　　月　　二十三　　　　日
　                              臺灣高雄地方法院民事第二庭
~B審判長法　官　　 吳進寶
~B法　　　　官　　 陳建中
~B法　　　　官　　 甯　馨
右為正本係照原本作成。
本判決不得上訴。
中　　　華　　　民　　　國　　九十一　　年　　　四　　　月　　二十四　　日
~B法院書記官　　　 林麗文
